--- 
title: "TP3 Analyse differentielle" 
author: 
- Justine Guégan - j.guegan-ihu@icm-institute.org 
- Guillaume Meurice - guillaume.meurice@gustaveroussy.fr 
date: "08 décembre 2016" 
output: pdf_document 
header- includes: 
- \usepackage{nicefrac} 
- \usepackage{graphicx} 
- \newcommand{\cor}{cor} 
---

Les données nécessaires à cette séance se trouvent sur le site web :

https://pf-bb.github.io/CentraleSupelec-R-genomics/TP4.html.

# Objectif

Dans les TP2 et 3, nous avons appris à manipuler des données d'expressions, à évaluer la variabilité de profils transcritpionnels, 
et à rechercher des gènes différentiellement exprimés entre deux groupes d'echantillons. Aujourd'hui, nous nous pencherons
sur l'analyse fonctionnelle de ces gènes : quels sont les mécanismes biologiques sous jascent, si tant est que nous puissions les 
identifier ?

Répondez aux questions dans un document Rmarkdown produisant un fichier **PDF** ou **HTML**.

# Données

Les ARNm de 17 échantillons de tumeurs du sein de 3 types, HER2 positif (HER2), triple négatif (TNBC), non triple négatif (Non-TNBC), et 3 échantillons de sein normal (NBS) ont été séquencés par Illumina HiSeq2000. 

# Analyse des données

Lors du TP précedent, vous aviez généré les MA-plot, des volcanoplots et des heatmap permettant de représenter les gènes différentiellements 
exprimés entre deux groupes d'échantillons. Afin de repartir sur la même base, nous vous donnons aujourd'hui les fichiers suivant : 

* Fichiers MA-plot : ces fichiers contiennent en ligne les gènes, et en colonnes, les valeurs **M**, **A**, ainsi que les p.value et p.value ajustée. 

>* dataMAplot_HER2_vs_NBS.txt
>* dataMAplot_TNBC_vs_NBS.txt
>* dataMAplot_NTNBC_vs_NBS.txt

* Fichiers heatmap : ces fichiers contiennent un sous ensemble de la matrice de comptage, réduit aux seuls gènes différentiellement exprimés pour les 3 contrates (seuils utilisés : abs(logFC) > 1 et p.value ajustée <= 0.05) 

>* count_HER2_vs_NBS
>* count_TNBC_vs_NBS
>* count_NTNBC_vs_NBS

* Fichiers de liste de gènes : ces fichiers contiennent simplement la liste des gènes sur- et sous-exprimés dans les 3 contrastes : 

>* gene_list_HER2_vs_NBS_up.txt
>* gene_list_HER2_vs_NBS_dn.txt
>* gene_list_TNBC_vs_NBS_up.txt
>* gene_list_TNBC_vs_NBS_dn.txt
>* gene_list_NTNBC_vs_NBS_up.txt
>* gene_list_NTNBC_vs_NBS_dn.txt

note : pour répondre aux questions de ce TP, il faudra charger ces fichiers dans R. Pour cela, n'oubliez pas les options `header = TRUE`, 
`row.names = 1` et `sep = "\t"`

**1. Un peu de Biologie **

> **Question 1.1**:  Trouvez une brève définition des 3 sous types de cancer.

```{r Q1.1 Definition, eval = FALSE, echo = FALSE}
# HER2
# Le récepteur HER2 fait partie de la famille des récepteurs EGFR (pour Epithelial Growth Factor Receptor). L’Epithelial Growth Factor est 
# impliqué dans la régulation de la prolifération et de la survie des cellules et, en particulier, des cellules cancéreuses.
# les scientifiques ont démontré que l’hyperactivité de ce gène HER2 était liée à une forme plus agressive de cancer du sein.


# TNBC : Triple Negative Breast cancer.
# Il s'agit d'une catégorie de cancer du sein n'exprimant pas les recepteurs aux progesterones (PR), aux estrogenes (ER), ni le recepteur HER2.
# Le developpement de ce type de tumeur ne depend pas des hormones de type estrogene ou progesterone, ni par les facteurs de croissance associés à HER2.  ce type de tumeur ne répond pas aux therapies hormonales, et nécessitent d'autres stratégies.

# NTNBC : Non TNBC : sous type de cancer du sein n'etant pas positif pour l'expression des gènes HER2, ER et PR
```



> **Question 1.2**:  Identifiez une liste de gènes caractéristiques de ces 3 sous types.

```{r Q1.2 cancer_gene_list, eval = TRUE}
breast_cancer_gene = matrix(ncol = 3, nrow = 4)
colnames(breast_cancer_gene) = c("HER2", "TNBC", "NTNBC")
rownames(breast_cancer_gene) = c("ESR1", "ESR2", "PGR", "ERBB2")
breast_cancer_gene[,1] = c(0,0,0,1)
breast_cancer_gene[,2] = c(1,1,1,0)
breast_cancer_gene[,3] = c(0,0,0,0)
```

> **Question 1.3**:  Les mesures d'expression de ces gènes est elle cohérentes avec ce que l'on pourrait attendre ? 

```{r Q1.3 Profil d'expression}

```


** 2 Analyse fonctionnelle **

Dans cette partie, on se propose d'explorer les listes de gènes

** Question 2.1 ** 





